臺灣高等法院民事判決　　　　　　　　100年度上易字第904號
上　訴　人　張美綾
被　上訴人　陳美惠
上列當事人間侵權行為損害賠償事件，上訴人對於中華民國 100
年8月5日臺灣臺北地方法院100 年度訴字第2633號第一審判決提
起上訴，本院於100年11月23日言詞辯論終結，判決如下：
    主      文
上訴駁回。
第二審訴訟費用由上訴人負擔。
    事實及理由
一、被上訴人起訴主張：兩造前因被上訴人向上訴人索討參加美
    食比賽所得獎金故屢次發生爭執，於民國99年7月10日17 時
    許，兩造於臺北世界貿易中心（下稱世貿中心）1 館之展覽
    館相遇並再次發生爭執，上訴人於世貿中心1 館內，辱罵被
    上訴人「不要臉」、「骯髒鬼」、「詐騙集團」等語，公然
    貶損被上訴人之人格及名譽，致被上訴人受有精神上損害，
    為此，依侵權行為法律關係提起本件訴訟，請求上訴人賠償
    被上訴人精神慰撫金新臺幣（下同）200 萬元，及自刑事附
    帶民事起訴狀繕本送達之翌日起至清償日止，按年息8％ 計
    算之利息，被上訴人願供擔保請准宣告假執行等語。
二、上訴人則以：伊並未於上揭時地辱罵被上訴人「不要臉」，
    錄音帶內容是被上訴人剪接的，亦未以「骯髒鬼」、「詐騙
    集團」等語辱罵被上訴人，伊係謂被上訴人比詐騙集團更惡
    劣，動不動就叫警察， 5年來被上訴人數次對伊提告，一見
    面就一直罵伊云云。另於本院補陳：精神上損害賠償之數額
    ，以相當之金額為限，而是否相當，並應考量加害情形與其
    名譽影響是否重大，此須由被害人即被上訴人負擔舉證之責
    。上訴人係受被上訴人設局陷害，本件加害情形是否確有影
    響被上訴人名譽，不無疑問，反而被上訴人有權利濫用之情
    事等語資為抗辯。
三、原審判決上訴人應給付被上訴人1萬元，及自99年12月31 日
    起至清償日止按年息百分之5 計算之利息，並駁回被上訴人
    其餘之訴。上訴人就原判決不利於其之部分提起上訴，並聲
    明：(一)原判決廢棄。(二)被上訴人第一審之訴駁回。(三)
    第一、二審訴訟費用由被上訴人負擔。被上訴人就其敗訴部
    分未據其聲明不服，已告確定，其於本院答辯聲明為：上訴
    駁回，訴訟費用由上訴人負擔。
四、得心證之理由：被上訴人主張上訴人於99 年7月10日17時許
    在世貿中心1 館內辱罵被上訴人「不要臉」、「骯髒鬼」、
    「詐騙集團」等語，致被上訴人受有精神上損害等情，為上
    訴人否認，並以前揭情詞置辯，故本件應審究者為(一)上訴
    人有無於上開時地為辱罵被上訴人之侵權行為？(二)原審判
    決上訴人給付1萬元之精神慰撫金，數額是否相當？ 茲分述
    如下：
  (一)被上訴人主張上訴人於上開時、地辱罵被上訴人「不要臉
      」、「骯髒鬼」、「詐騙集團」等語，已據其提出與所述
      相符之錄音帶為證，錄音之內容於臺灣臺北地方法院 100
      年易字第28號妨害名譽案件100年4月25日準備程序時當庭
      勘驗結果： 上訴人確有罵被上訴人「不要臉」（台語）2
      次、「骯髒鬼」（台語）3次、「詐騙集團」（國語）8次
      ，上訴人並當庭自承前開錄音內容確上訴人之聲音無訛，
      有前開刑事案件準備程序筆錄可憑（見前開刑事案卷第56
      頁、57頁），又前開錄音內容經勘驗結果，錄音內容連續
      背景雜音亦無間斷，上訴人與被上訴人相互謾罵之言詞亦
      無中斷，語意前後連貫，亦無切斷聲等情，亦有前開刑事
      案件判決可稽（見刑事判決第4 頁），是上訴人辯稱該錄
      音帶有遭剪接云云，應非可採，堪認被上訴人之主張為真
      實。
  (二)按因故意或過失，不法侵害他人之權利者，負損害賠償責
      任。不法侵害他人之身體、健康、名譽、自由、信用、隱
      私、貞操，或不法侵害其他人格法益而情節重大者，被害
      人雖非財產上之損害，亦得請求賠償相當之金額，民法第
      184條第1項、第195條第1項分別定有明文。又名譽有無受
      損害，應以社會上對個人評價是否貶損作為判斷之依據，
      苟其行為足以使他人在社會上之評價受到貶損，不論其為
      故意或過失，均可構成侵權行為，其行為不以廣佈於社會
      為必要，僅使第三人知悉其事，亦足當之，此有最高法院
      90年臺上字第646號判例可資參照。上訴人在之世貿中心1
      館之展覽館內，辱罵被上訴人「不要臉」、「骯髒鬼」、
      「詐騙集團」等語，如前所述，而世貿中心1 館之展覽館
      當時正舉辦展覽在場人很多等情，為兩造所不爭執（見本
      院卷第44頁準備程序筆錄），且核上訴人前開辱罵之言語
      ，有使見聞之不特定第三人誤認被上訴人有不可告人之情
      事或有欺騙他人財產之行為之可能，客觀上足以貶損被上
      訴人於社會上之評價或地位，使上訴人在精神上、心理上
      感受到難堪，是上訴人之前開言詞已侵害被上訴人之名譽
      權，堪可認定，被上訴人依侵權行為法律關係，請求上訴
      人賠償非財產上之損害，核屬有據。
  (三)上訴人雖辯稱： 5年來被上訴人數次對伊提告，一見面就
      一直罵伊，上訴人係受被上訴人設局陷害，本件加害情形
      是否確有影響被上訴人名譽，不無疑問，反而被上訴人有
      權利濫用之情事云云。惟查：
   1、兩造間因被上訴人向上訴人索討先前參加美食比賽所得獎
      金故屢次發生爭執，曾就下列事件提起民刑事訴訟有兩造
      案件查詢清單可憑（見本院卷第37至第39頁）：
      上訴人於97年11月21日在世貿中心1館辱罵被上訴人「
        未見笑」、「瘋查某」、「你戴瘋鬼殼」等語（刑事部
        分：臺北地院98年度易字第1030號、本院98年度上易字
        第1585號，民事部分：臺北地院98年度審訴字第3386號
        、本院98年度上易字第1165號）。
      上訴人於98 年12月20日在太平洋崇光百貨公司1樓外廣
        場辱罵被上訴人「骯髒鬼」、「絕子絕孫」及「不要臉
        」等（刑事部分：臺北地院99 年度簡字第4433號、100
        年度簡上字第58號，民事部分：臺北地院100 年度訴字
        第1025號、本院100年度上易字第577號）。
      依前開二次事件及本件之對話內容可知（見原法院100 年
      易字第28號妨害名譽案件判決附表編號一、二、三，原審
      100 年度附民字第1號卷第9頁至第11頁背面），上訴人於
      前開二次事件係因被上訴人要求調解或請求清償債務，即
      出言辱罵上訴人，於本件被上訴人僅提及執行不到財產，
      表示上訴人欠錢不還，上訴人即辱罵被上訴人「不要臉」
      、「骯髒鬼」或「詐騙集團」，核被上訴人之言詞雖不無
      諷剌之意，惟僅屬對於上訴人積欠債務未還感到不平之表
      示，難認被上訴人有以此設局陷害上訴人之意思。
   2、又權利之行使，不得以損害他人為主要目的，為民法第14
      8 條所明定。而此所謂以損害他人為主要目的，應包括權
      利之行使，於自己所得利益極小而於他人損害甚大者或其
      行使違反經濟用途或社會目的者在內。又查民法第148 條
      所稱權利之行使，不得以損害他人為主要目的者，係指行
      使權利，專以損害他為目的之情形而言，若為自己之利益
      而行使，縱於他人之利益不無損害，然既非以損害他人為
      主要目的，即無該條之適用（最高法院70年度台上字第32
      83號、69年度台上字第1079號判決意旨參照）。被上訴人
      因兩造間之債務糾紛而要求上訴人調解或向上訴人請求清
      償，均屬於其權利之合法行使，縱上訴人認不勝其擾，仍
      不得出言辱罵被上訴人，又被上訴人因在公眾得出入之場
      所遭上訴人辱罵，認為其權利受損，而對上訴人提起民、
      刑事訴訟，亦屬保護其自身權利之合法行為，並非以損害
      上訴人為主要目的，縱同時損及上訴人之利益，亦難認有
      何權利濫用可言，故上訴人所辯，均不足採。
  (四)次按民法第195條第1項所謂相當金額，應以實際加害情形
      與被害人名譽影響是否重大，及被害人之身分地位與加害
      人經濟狀況等關係定之（最高法院47年台上字第1221號判
      例意旨參照）。查上訴人不法侵害被上訴人之名譽，使被
      上訴人精神上受有痛苦，被上訴人得請求上訴人賠償非財
      產上之損害，已如前所述，本院審酌上訴人不法侵害被上
      訴人名譽之前因為兩造間之債務紛爭，上訴人辱罵被上訴
      人之內容為「不要臉」、「骯髒鬼」、「詐騙集團」等語
      ，有使見聞之不特定第三人誤認被上訴人有不可告人之情
      事或有欺騙他人財產之行為之可能，以及辱罵行為之場所
      在世貿中心1 館之展覽館，當時正舉辦展覽現場人很多等
      被上訴人因上訴人不法侵害其名譽，所蒙受精神上痛苦，
      ，以及上訴人為初中肄業曾在水利會擔任工友，現已退休
      ，99 年度所得總額為1萬30元，名下無不動產；被上訴人
      則為高中補校畢業，原受僱賣衣服，月入約1、2萬元，目
      前亦無工作，99年度所得總額為7萬5,199元，名下無不動
      產有準備程序筆錄及財產歸戶資料在卷可稽（見原審卷第
      24至35頁及37頁背面，本院卷第43頁背面第61頁、第64頁
      、第65頁），等兩造其他身分、地位、經濟能力之一切情
      狀，認被上訴人請求非財產上損害賠償以1 萬元為適當，
      逾此金額之請求，為無理由，不應准許。
五、綜上所述，被上訴人依侵權行為之法律關係，請求上訴人賠
    償非財產上之損害1萬元及自起訴狀繕本送達翌日即99 年12
    月31 日起至清償日止，按週年利率5％計算之利息，為有理
    由，應予准許。此部分原審為被上訴人勝訴之判決，並依職
    權為假執行之宣告，並無違誤，上訴意旨指摘原判決此部分
    不當，求予廢棄改判，為無理由，應予駁回。
六、本件為判決基礎之事證已臻明確，本院經逐一斟酌兩造歷審
    所提其餘攻擊、防禦方法，均與前開論斷結果無礙，爰不再
    一一論述，併此敘明。
七、據上論結，本件上訴為無理由，依民事訴訟法第449條第1項
    、第78條，判決如主文。
中    華    民    國   100    年    12    月    7     日
                    民事第二庭
                        審判長法  官  吳謙仁
                              法  官  李瓊蔭
                              法  官  張松鈞
正本係照原本作成。
不得上訴。
中    華    民    國   100    年    12    月    7     日
                              書記官  周淑靜